【裁判字號】    97,交聲,31
【裁判日期】    970731
【裁判案由】    違反道路交通管理處罰條例聲明異議
【裁判全文】
臺灣臺東地方法院交通事件裁定          97年度交聲字第31號
原處分機關  交通部公路總局高雄區監理所臺東監理站
異  議  人
即受處分人  甲○○
上列異議人即受處分人因違反道路交通管理處罰條例事件，對交
通部公路總局高雄區監理所臺東監理站於民國97年 3月12日所為
之處分（原處分案號：東監違字第裁81-T00000000號）聲明異議
，本院裁定如下：
    主  文
原處分關於吊扣駕駛執照拾貳個月部分撤銷。
上開撒銷部分，甲○○吊扣普通重型機器腳踏車駕駛執照拾貳個
月。
    理  由
一、原處分機關略以：異議人即受處分人甲○○於民國97年 2月
    26日上午9時58分許，騎乘車牌號碼PSW-532號普通重型機器
    腳踏車，行經臺東縣臺東市○○路與南豐路（原處分誤載為
    南風路）口處，因酒醉駕車遭警攔檢查獲，並測得吐氣所含
    酒精濃度達0.39mg/L，而有超過標準值0.25mg/L之違規，經
    警當場依道路交通管理處罰條例第35條第1項第1款之規定，
    以臺東縣警察局97年2月26日東警交字第T00000000號舉發違
    反道路交通管理事件通知單（下稱舉發通知單）掣單舉發，
    嗣異議人雖於該舉發通知單所載之應到案日期即97年 3月12
    日前，繳納罰鍰新臺幣（下同）15,000元，惟原處分機關交
    通部公路總局高雄區監理所臺東監理站審查後，仍以異議人
    上開違規事證明確，而於同年3月12日依同條例第35條第1項
    第 1款規定，裁處異議人吊扣駕駛執照12個月，扣繳駕照，
    施以道路交通安全講習之處分等語。
二、異議意旨略以：異議人酒後騎乘前開機車，經警舉發違規後
    ，業已知錯，但因其未考領機車駕駛執照，原處分機關乃吊
    扣其僅有之職業駕駛執照，而其家庭經濟來源全靠該職業駕
    駛執照，吊扣該職業駕駛執照已影響其全家大小之生計，請
    求有重新之機會，為此具狀聲明異議等語。
三、按法院受理有關交通事件，準用刑事訴訟法之規定；其處理
    辦法，由司法院會同行政院定之；聲明異議案件之處理，除
    準用刑事訴訟法有關規定外，依本辦法之規定處理之，同條
    例第89條及道路交通案件處理辦法第4條第1項分別著有明文
    。次按車輛，指在道路上以原動機行駛之汽車（包括機器腳
    踏車）或以人力、獸力行駛之車輛；又汽車駕駛人，駕駛汽
    車經測試檢定，有酒精濃度超過規定標準者，處1萬5千元以
    上 6萬元以下罰鍰，並當場移置保管該汽車及吊扣其駕駛執
    照 1年，且應接受道路交通安全講習；汽車駕駛人飲用酒類
    後，其吐氣所含酒精濃度超過每公升0.25毫克以上者，不得
    駕車，道路交通管理處罰條例第3條第8款、第35條第1項第1
    款、第24條第1項第2款及道路交通安全規則第114條第2款分
    別定有明文。再按道路交通管理處罰條例第68條業於94年12
    月14日修正，並自95年3月1日施行，修正前之道路交通管理
    處罰條例第68條規定「汽車駕駛人，因違反本條例及道路交
    通安全規則之規定，受吊扣或吊銷駕駛執照處分時，吊扣或
    吊銷其持有各級車類之駕駛執照」，修正後同條例第68條則
    規定為「汽車駕駛人，因違反本條例及道路交通安全規則之
    規定，受吊銷駕駛執照處分時，吊銷其持有各級車類之駕駛
    執照」。而上開條文修正前，原提案修正之條文內容為「汽
    、機車駕駛人，因違反本條例及道路交通安全規則之規定，
    受吊扣或吊銷駕駛執照處分時，吊扣或吊銷其違法或違規當
    時所駕駛車輛之駕駛執照」，其立法理由略稱「原條文將違
    法或違規駕駛人所持有各級車類之駕駛執照一併吊扣或吊銷
    ，失之過酷，影響人民工作及生活甚鉅，爰修正之」等語，
    立法院三讀通過之修正條文係將同條例第68條原有條文中之
    「吊扣或」3字刪除等情，有立法院交通委員會94年10月5日
    臺立交字第0942400153號函附之道路交通管理處罰條例第68
    條審查報告可參（見立法院公報第94卷第70期頁 135-138）
    。是揆諸上開立法理由及歷程，依修正後同條例第68條之規
    定，受「吊銷駕駛執照」處分者，仍維持吊銷駕駛人持有各
    級車類之駕駛執照，至受「吊扣駕駛執照」之處分者，則僅
    「吊扣」其違法或違規當時所駕駛車輛之駕駛執照，而不另
    吊扣其所持有之其他各級車輛種類之駕駛執照，至屬當然。
四、法院受理有關交通事件，固準用刑事訴訟法規定已如前述，
    惟刑事訴訟係對特定人之特定事實，國家責由法院為確定具
    體刑罰權之存否而進行之程序，法院與被告乃係裁判者與被
    裁判者之關係，是刑事事件之本質乃在對人民之人身自由予
    以限制甚至剝奪，國家乃設有刑事訴訟程序以保障人民基本
    權利，並以實體真實、法治程序與法和平性為其三大目的，
    對於具體刑罰權之存否，則以嚴格證明法則、傳聞法則等為
    事實認定之基礎，並以嚴謹而慎重之正當法律程序確保實體
    正義；反觀諸立法者既已決定道路交通違規處罰事件之法定
    性質為行政罰，其本質係屬行政事件應無疑義，而就其行政
    事件之事物本質言，其具有權力規制作用性高、案件反覆且
    頻繁發生、法益侵益性較小等重要特徵，故其司法救濟如一
    概以嚴謹而慎重之刑事訴訟程序為之，則與其本質尚有未盡
    相符之處，且準用雖係立法者之用法指示，惟仍須以準用者
    與被準用者事物本質相同或相類似之部分，方有比附援引之
    基礎，是刑事訴訟法於證據章所規定，舉如第159條第1項之
    傳聞法則，即與屬行政秩序罰之交通違規裁罰本質不合，應
    不在準用之列，合先敘明。
五、經查：
  (一)本件異議人於上開時、地，酒後騎乘其所有之車牌號碼PSW-
    532 號普通重型機器腳踏車，經警攔檢測試其當時吐氣所含
    之酒精濃度值達每公升0.39毫克，而予掣單舉發，嗣其雖於
    應到案日期前已繳納罰鍰15,000元，惟原處分機關仍以異議
    人違規事實明確，依道路交通管理處罰條例第35條第1項第1
    款規定，於97年 3月12日以東監違字第裁81-T00000000號裁
    決書，裁處異議人吊扣駕駛執照12個月，扣繳駕照，施以道
    安講習等事實，為異議人於聲明異議時所不爭執，並有公路
    監理電子閘門查詢單 1紙附卷可憑，又本院依職權查詢異議
    人迄今除持有職業聯結車駕駛執照外，並未考領其他汽、機
    車之駕駛執照，又其於97年 4月23日，因本件交通違規事件
    所受吊扣之駕駛執照種類為職業聯結車駕駛執照，此有原處
    分機關之移送書1份及公路監理電子閘門查詢單2紙在卷可參
    ，是異議人飲用酒類後，猶騎乘上開普通重型機器腳踏車行
    駛在道路上，經檢測後酒精濃度超過規定標準，並經公路監
    理機關處以吊扣異議人所持有之職業聯結車駕駛執照等事實
    均已明確，堪以認定。
  (二)惟異議人前揭違規行為既發生於97年 2月26日，而上開新修
    正之道路交通管理處罰條例第68條斯時業已生效施行，自應
    適用修正後即現行之規定裁處，而同條例第68條既將「吊扣
    」等字刪除，則異議人受吊扣駕駛執照處分時，自不再吊扣
    其持有之其他各級車輛種類駕駛執照，故原處分機關於作成
    吊扣駕駛執照處分時，應就異議人所應吊扣之駕駛執照種類
    予以限定，即僅得吊扣異議人違規當時所駕駛車輛之駕駛執
    照，始符依法行政原則。準此，本件異議人酒後騎乘上開普
    通重型機器腳踏車，經檢測後酒精濃度超過規定標準既如上
    述，則異議人依法所受之處分應為限制其騎乘普通重型機器
    腳踏車之權利，而僅應吊扣普通重型機器腳踏車之駕駛執照
    ，始符修正後道路交通管理處罰條例第68條之規定，尚不得
    在法無明文下，遽予限制甚至剝奪異議人駕駛職業聯結車之
    權利，造成其權利莫大之損害。原處分機關僅因異議人於本
    件違規時，因未領有普通重型機器腳踏車之駕駛執照可供吊
    扣，竟無視現行道路交通管理處罰條例第68條之修法意旨，
    仍另行吊扣異議人所持有之職業聯結車駕駛執照，顯已逾越
    現行道路交通管理處罰條例第68條之規範意涵及處罰範圍，
    於法即難謂合。
  (三)違反道路交通管理事件裁決書處罰主文欄，吊扣駕駛執照處
    分，應記明應受吊扣之駕駛執照名稱、號碼及吊扣期間，違
    反道路交通管理事件統一裁罰基準及處理細則第43條第 2項
    第 3款著有明文。查本件裁決書於處罰主文欄僅記載「吊扣
    駕駛執照12個月」等字樣，並未記明應受吊扣之駕駛執照名
    稱，亦與上開細則之規定不符。
  (四)綜上所述，異議人於上開時、地，確有騎乘普通重型機器腳
    踏車，經檢測其吐氣所含酒精濃度值達每公升0.39毫克，超
    過每公升0.25毫克規定標準之違規行為，事證明確，足堪認
    定。原處分機關就此部分，認應依道路交通管理處罰條例第
    35條第1項第1款、第24條第1項第2款規定（漏引之，並贅述
    同條例第22條第1項第7款），裁處異議人施以道安講習處分
    ，固無違誤，惟就裁處吊扣異議人駕駛執照12個月之部分，
    原處分機關漏未審酌修正後道路交通管理處罰條例第68條之
    立法理由與規範內涵，亦即，不得僅憑異議人無普通重型機
    器腳踏車之駕駛執照可供吊扣，即逕於執行時，實際吊扣異
    議人之「職業聯結車駕駛執照」，且吊扣駕駛執照之處分，
    裁決書主文欄仍應記明應受吊扣之駕駛執照名稱及號碼，於
    法均有未合，此部分異議聲明為有理由，自應由本院將原處
    分關於吊扣駕駛執照12個月之部分撤銷，並就此撤銷部分，
    改諭知如主文第 2項所示之處罰。至異議人有無普通重型機
    器腳踏車駕駛執照可供吊扣，乃屬執行方式之問題，斷不得
    因技術層面之執行困難，逕置立法院三讀修正通過，並經總
    統公布之法律條文而不予適用，甚且違反憲法之法律保留及
    權力分立原則，此技術層次之問題，要難據為原處分並無不
    當或違法之理由，而公路監理機關於現行違規行為人僅持有
    1 張較高級車輛種類駕駛執照，即得駕駛其他法定較低級車
    類之情形下，究應如何執行吊扣其他較低級車類而無實體存
    在之駕駛執照，似仍得參考行政上切結、電腦控管或收回駕
    駛執照予以註記等方式處理，尚不得單憑執行上之技術問題
    ，遽將此不利益歸諸異議人承擔或逕為不罰之處分。另罰鍰
    部分，異議人業已於裁決前繳納，並經原處分機關依違反道
    路交通管理事件統一裁罰基準及處理細則第48條第 3項之規
    定，而於前揭裁決書處罰主文註明「罰鍰已繳清」，且原處
    分機關裁處異議人上開施以道安講習部分，核異議人本件聲
    明異議之真義，並未指摘及此，亦非請求撤銷全部處分，本
    院自無庸另為裁處，均附此敘明。附查，異議人既僅領有職
    業聯結車之駕駛執照，竟仍於前開時、地，駕駛普通重型機
    器腳踏車已如上述，則此部分之違規行為是否應依道路交通
    管理處罰條例第22條第1項第4款規定而為處罰，既未經原處
    分機關為裁決，亦非屬本件異議人聲明異議之範圍，本院自
    不得依道路交通案件處理辦法第20條前段規定，就此部分自
    為處罰之裁定，是異議人此部分之違規行為，允宜由原處分
    機關另為適法之處理，併予指明。
六、據上論斷，應依道路交通管理處罰條例第87條第 2項、第89
    條，道路交通案件處理辦法第20條前段，裁定如主文。
中    華    民    國    97    年    7     月    31    日
                  交通法庭  法  官  劉正偉
以上正本證明與原本無異。
如不服本裁定，應於裁定送達後5日內向本院提出抗告狀（須附
繕本）。
「切勿逕送上級法院」
                            書記官  王希文
中    華    民    國    97    年    7     月    31    日


司法院資訊處製作；財團法人民間司法改革基金會備份。
